最高法院刑事判決　　　　　　　　　　　　　　　九十一年度台上字第四五四七號
　　上　訴　人
　　即 自訴 人　林天佐
　　　　　　　　乙○○
　　被　　　告　甲○○
　　　　　　　　丙○○
右上訴人等因自訴被告等詐欺等罪案件，不服台灣高等法院台中分院中華民國八十九
年五月九日第二審判決（八十八年度上易字第二四九九號，自訴案號：台灣台中地方
法院八十八年度自字第八０三號），提起上訴，本院判決如左：
    主  文
原判決撤銷，發回臺灣高等法院臺中分院。
    理  由
本件原判決以自訴意旨略稱：被告丙○○、甲○○夫婦於民國八十一年四月初偽邀上
訴人林天佐、乙○○夫婦合資購買台中縣霧峰鄉○○○段第二五二號土地（下稱系爭
土地），言明總價新台幣（下同）一千三百八十萬元，由雙方各出資六百九十萬元。
上訴人等不疑有詐，即於同年月十八日簽發六百九十萬元之支票一張交予被告等。惟
被告等遲至八十二年十二月十八日始將該土地登記於甲○○之名下，且隱瞞該土地已
向銀行設定本金最高限額七百八十萬元抵押權之事實。而被告等使用系爭土地，並未
將收益分配予上訴人等，且未簽立保障上訴人等權益之書面，僅由丙○○簽發六百九
十萬元之本票一紙交予上訴人等，顯係騙使上訴人等交款供其等置產。又被告等復於
八十四年六月間向上訴人等佯稱：若由雙方各出資四百萬元合夥經營洋菇事業，每年
各可獲得約五百萬元之利潤云云。上訴人等信以為真，乃自八十四年八月五日起、至
八十七年間某日止，陸續共交付九百萬元予被告等。嗣被告等因遭上訴人等質疑動用
資金過快，乃先後共退款三百萬元予上訴人等。其間被告等又於八十五年一月十六日
要求上訴人等再資出資四百萬元。經雙方協議以系爭土地向銀行貸款八百萬元供被告
等運用，由上訴人等按月繳納該貸款半數之利息。上訴人等自八十五年二月間起，至
八十七年十二月間止，共繳納該部分利息一百零二萬三千一百四十八元。其後被告等
又於八十七年二月間，要求上訴人等再出資三百萬元。經雙方約定由被告等代墊三百
萬元支應，而由上訴人等將該墊款之利息按月匯入丙○○之帳戶內。計自八十七年三
月間起，至八十七年十二月間止，上訴人等共繳納該部分墊款利息一百九十九萬七千
七百三十一元。查被告等自邀請伊等投資洋菇事業後，迄未辦理營利事業登記，亦未
設立共同帳戶以管制財務，復不訂立合夥契約，甚至不讓伊等過問合夥業務。上訴人
等於八十七年十一月底要求被告等報告財務狀況時，被告等竟表示收入僅有三百五十
八萬四千九百十一元，而支出竟高達三千六百七十八萬四千零八十二元，尚不足三千
三百十九萬九千一百七十一元；數日後又改稱不足額為六千四百四十五萬元。經上訴
人等查帳結果，發現被告等所作之帳目不僅未列明細，且虛列之總金額高達六千四百
四十萬元。而其所提出之洋菇廠細部分類帳，僅有八十六年四月以後之帳目可查，其
餘則付之闕如。而該帳目中竟包含被告等員工之薪資給付，且被告等所提八十四年四
月以前之支付憑證中，亦充斥渠等所經營超伯企業有限公司（下稱超伯公司）之付款
單。又雙方約定應自洋菇廠正式登記後，始以每年六萬元計算土地租金；而被告等係
於八十八年五月間始申請洋菇廠設立登記，竟自八十四年間起，即在帳目中虛列每月
十二萬元租金，顯係以濫竽充數之方式，攫取不法利益等情。因認被告等涉有刑法第
三百三十九條第一項、第三百四十二條第一項、第三百三十六條第二項、第二百十條
等罪嫌。惟經審理結果，認為尚不能證明被告等犯罪，因而維持第一審諭知被告等均
無罪之判決，而駁回上訴人等在第二審之上訴，固非無見。
惟查：(一)、上訴人等自訴意旨指被告等隱瞞系爭土地已設有最高限額七百八十萬元抵
押權之事實，騙使伊等出資六百九十萬元合購系爭土地，且未將使用該土地之收益分
配予上訴人等，亦未簽立保障上訴人等權益之書面，僅簽發同額本票一紙，以資搪塞
，因認被告此部分涉有詐欺罪嫌。原判決雖以上訴人於出資前即已知悉系爭土地設有
前述抵押權之事實，且被告等已簽發同額本票交付上訴人等，事後又已退還三百萬元
予等上訴人等情，而為有利於被告等之認定。然其對於被告等邀約上訴人等出資購地
之原因，以及雙方有無就該土地之權利及其使用該土地之收益約定分配之方法，均未
進一步加以調查及說明，致此部分事實尚有不明，本院無從為其法律適用當否之判斷
。究竟被告等邀約上訴人等出資購地之原因及目的何在？雙方有無就系爭土地之權利
或其使用之收益約定分配之方法？事後何以又退款三百萬元？又被告等在第一審具狀
辯稱：渠等嗣後已塗銷系爭土地向台灣區中小企業銀行設定之七百八十萬元最高限額
抵押權，轉向台灣土地銀行抵押貸款七百二十萬元，上訴人等亦貸得其中之半數即三
百六十萬元等語（見一審卷第九十三頁），是否可信？上述疑點與判斷被告等有無上
訴人等所指訴之詐欺犯行有關，自有詳予究明釐清之必要。原審對此部分事實未予查
明，理由內亦未詳加闡述說明，遽行判決，自有調查未盡及理由不備之違誤。(二)、上
訴人等指訴被告等於八十四年六月間，佯以高利潤邀約伊等出資合夥經營洋菇事業後
，並未訂定合夥契約，亦未設立共同帳戶以管制財務，甚至不讓伊等過問合夥業務，
迄至八十七年間，伊等已投入大量資金，竟無法回收。經向被告等追問及查帳結果，
發現被告等有虛列帳目而從中攫取不法利益之情事，因認被告等併涉有背信、詐欺、
侵占及在帳目上為不實登載等罪嫌。原判決雖以被告等設廠從事洋菇生產事業，需花
費大筆資金，而上訴人等自稱未過問該事業之經營，何能知悉該事業實際支出情形？
且兩造並未訂立書面合夥契約，亦未曾拆夥清算，被告等所提出之帳目僅係草稿，尚
須經雙方協商會算後始對兩造具有拘束力，因認尚不能證明被告等犯罪，而為無罪之
諭知。惟查民事上合夥關係之成立，並不以訂立書面契約為必要，而判斷被告等有無
背信或侵占合夥財產之犯行，亦不以雙方拆夥會算為前提。若兩造間確有普通合夥關
係存在，而被告等果有故意虛列不實支出項目、私下侵吞合夥資金，或基於不法利益
之意圖，而為違背其任務之行為，致合夥財產受損者，則難謂無侵占或背信等犯行。
原判決並未就兩造間合夥關係之性質，以及被告等就合夥資金運用之情形暨其等所記
載之帳目內容有無不實等情，深入詳予究明；徒以兩造並未訂立書面合夥契約，亦未
曾拆夥清算，並謂被告等所提出之帳目僅係草稿，尚須經雙方會算後始對兩造具有拘
束力云云，而為有利於被告等之認定，其立論自有可議。究竟兩造間是否已成立合夥
關係？若是，雙方約定合夥之條件為何？係屬普通合夥，抑或隱名合夥？又被告等所
經營之洋菇事業，已否為商業之登記？負責人為何人？再該洋菇事業於上訴人等出資
後，是否已開始生產銷售？其盈虧情形如何？曾否分配利潤？若否，其原因何在？又
據被告甲○○於第一審陳稱：伊等與上訴人等合夥洋菇事業，從八十四年至八十七年
都有記帳等語（見第一審卷第三十一頁）。其所謂之記帳，係何所指？內容如何？有
無虛偽不實？再本件兩造曾否約定自洋菇廠正式許可登記後，始以「每年六萬元」計
算土地租金？若有，何以被告等於八十八年五月間始取得洋菇廠設立許可，竟自八十
四年間起，即在帳目中列載「每月十二萬元」租金（見一審卷第一三一頁至第一五五
頁）？其原因何在？有無浮列情事？又被告等就本件合夥經營之洋菇事業，有無僱請
員工從事業務？其僱用之人數、期間及每人每月薪資若干？與其帳目內薪資支出之記
載是否相符？此外，上訴人等指被告等所提八十四年四月以前之支付憑證中，充斥超
伯公司之付款單一節是否可信？若屬實情，該項支出金額若干？與其等合夥經營之事
業有無關聯？以上諸多疑點均與判斷被告等有無刑責攸關，事實未臻明白，自有深入
調查勾稽之必要。原審對以上疑點均未詳加根究明白，遽行判決，亦有應調查之證據
而未予調查之違法。上訴意旨執以指摘原判決不當，尚非全無理由，應認原判決有撤
銷發回之原因。又原判決關於詐欺、背信、業務侵占部分，雖屬不得上訴於第三審法
院之案件，然依上訴人等於第一審所提出之補充自訴理由狀及本件上訴狀所載，係指
被告等併有在帳冊上為虛偽不實登載之犯行（見一審卷第一二六頁、第一六七頁）。
此部分上訴人等雖誤引偽造私文書之罪名，然依其所訴之犯罪事實，似屬商業會計法
第七十一條第一款之罪之範疇。該部分係屬得上訴於第三審之案件，且與原判決關於
詐欺、背信及業務侵占部分有審判不可分關係，本院自得併予審理，附此敘明。
據上論結，應依刑事訴訟法第三百九十七條、第四百零一條，判決如主文。
中      華      民      國    九十一    年      八      月      十五    日
                              最高法院刑事第六庭
                                  審判長法官  吳  雄  銘
                                        法官  池  啟  明
                                        法官  石  木  欽
                                        法官  郭  毓  洲
                                        法官  吳  三  龍
      右正本證明與原本無異
                                              書  記  官
中      華      民      國    九十一    年      八      月     十九     日
